臺灣新北地方法院板橋簡易庭民事簡易判決
                                    110年度板簡字第841號
原      告  安泰商業銀行股份有限公司

法定代理人  丁予康  


訴訟代理人  張家銘(兼送達代收人)

被      告  林明熙(即林王雪英之繼承人)

兼  上一人
訴訟代理人  林貽祥(即林王雪英之繼承人)

被      告  林金何(即林王雪英之繼承人)

            林小翠(即林王雪英之繼承人)

上列當事人間請求塗銷分割繼承登記等事件，本院於民國110 年
12月9日言詞辯論終結，判決如下：
    主      文
被告林明熙、林金何、林貽祥、林小翠間就被繼承人林王雪英所
遺如附表編號1、2所示之不動產，於民國一百零九年二月八日所
為遺產分割協議債權行為，以及民國一百零九年二月二十七日所
為移轉所有權之物權行為，均撤銷。
被告林貽祥應將附表編號1、2所示之不動產，於民國一百零九年
二月二十七日以分割繼承為原因之所有權移轉登記予以塗銷。
被告就附表編號1、2所示之不動產，應按附表一所示應繼分比例
分割為分別共有。
原告其餘之訴駁回。
訴訟費用由被告連帶負擔。
    事實及理由
壹、程序部分：
一、按訴狀送達後，原告不得將原訴變更或追加他訴，但被告同
    意者，不在此限。被告於訴之變更或追加無異議，而為本案
    之言詞辯論者，視為同意變更或追加，民事訴訟法第255條
    第1項第1款、第2項定有明文，依同法第436條第2項規定，
    此於簡易訴訟程序亦有適用。本件原告原起訴聲明請求：㈠
    被告林貽祥就被繼承人林王雪英所遺詳如附表編號1、2所示
    之不動產所為遺產分割協議債權行為，以及109年2月27日以
    分割繼承為登記原因之所有權移轉登記應予塗銷。㈡前揭不
    動產應予分割並由被告等人按應繼分比例分別共有。嗣於民
    國110年11月29日提出民事聲請狀變更聲明為：㈠被告間就被
    繼承人林王雪英所遺詳如附表編號1、2所示之不動產，於10
    8年12月8日所為遺產分割協議債權行為，以及109年2月27日
    所為移轉所有權之物權行為，均撤銷。被告林貽祥應將附表
    土地及建物持分，經地政機關於108年12月8日以分割繼承為
    登記原因之所有權移轉登記予以塗銷，並將前揭不動產應予
    分割並由被告等人按應繼分比例分別共有。㈡被繼承人林王
    雪英於中和中泰街郵局（00000000000000）之活期儲蓄存款
    4,076元以及被繼承人林王雪英於108年11月4日贈與被告林
    明熙之357,000元由被告等人按應繼分比例繼承，被告就此
    並未表示異議，並為本案之言詞辯論，故原告前開訴之追加
    應予准許。
二、又本件被告林金何經合法通知，無正當理由未於言詞辯論期
    日到場，核無民事訴訟法第386條所列各款情形，爰依原告
    之聲請，由其一造辯論而為判決。
貳、實體部分：　　
一、原告主張：
  ㈠原告對被告林金何取得臺灣士林地方法院核發之101年度執字
    第68403號債權憑證在案，被告林金何尚積欠原告債務新臺
    幣（下同）120,776元，及其中115,505元自民國96年5月24
    日起至104年8月31日止，按年息百分之19.71計算之利息，
    並自104年9月1日起至清償日止，按年息百分之15計算之利
    息未清償。嗣訴外人即被繼承人林王雪英於108年12月間死
    亡，遺有如附表所示之不動產及存款與現金，被告林金何未
    向法院為拋棄繼承之意思表示，原應與其他繼承人按各人之
    應繼分繼承財產，被告林金何明知仍積欠上開債務，因恐後
    遭原告追償，竟與其他繼承人即被告林明熙、林小翠、林貽
    祥協議由被告林貽祥繼承附表編號1、2所示之不動產（下稱
    系爭不動產），並辦理分割繼承登記，此無償贈與行為，有
    害原告對被告林金何債權之實現。為此，爰依民法第244條
    第1項、第4項之規定請求撤銷被告間所為遺產分割協議之債
    權行為及分割繼承登記之物權行為，暨塗銷分割繼承登記及
    代位請求分割遺產等語。並聲明：㈠被告間就被繼承人林王
    雪英所遺之系爭不動產，於108年12月8日所為遺產分割協議
    債權行為，以及109年2月27日所為移轉所有權之物權行為，
    均撤銷。被告林貽祥應將系爭不動產，經地政機關於108年1
    2月8日以分割繼承為登記原因之所有權移轉登記予以塗銷，
    並將前揭不動產應予分割並由被告等人按應繼分比例分別共
    有。㈡被繼承人林王雪英於中和中泰街郵局（0000000000000
    0）之活期儲蓄存款4,076元以及被繼承人林王雪英於108年1
    1月4日贈與被告林明熙之357,000元由被告等人按應繼分比
    例繼承。
  ㈡對於被告抗辯之陳述：
    生前贈與部分，仍主張要列入遺產分割。對於被告主張存款
    部分已經用於喪葬費用，請被告提出收據。存款用於喪葬費
    後，應該還有剩餘，請被告就所剩餘部分提出大概之金額。
二、被告則以：
  ㈠被告林明熙、林貽祥部分：
　　⒈原告請求沒有道理，因為我們是合法繼承，已經過相關機 
      構的合法辦理。我們不知道被告林金何有欠原告錢，在調
      解庭之前我們都不清楚，也都連絡不到他。房子是父親買
      的，母親過世之前，本來是要給父親，但因為父親當時說
      他年紀已經很大了，所以母親就指定由被告林貽祥來繼承
      ，而林勝揚已經跟我們斷絕關係，大家也決定由被告林貽
      祥來繼承。有支付一些補償金給其他未繼承到的人，且被
      告林明熙年紀很大，都是被告林貽祥在照顧。
　　⒉被告林金何沒有得到遺產因為他只有回來參加告別式，就
      離開了，之後都聯絡不上。
　　⒊被繼承人生前贈與給林明熙的部分，用途為何並不清楚，
      父親的退休金中有30萬元存在林王雪英戶頭，而是否跟這
      筆贈與有關，不確定等語置辯，並聲明：原告之訴駁回。
  ㈡被告林小翠則以：
    ⒈存款部分已經用於喪葬費用，沒有留存；不動產部分，則
      是依照母親生前願望做出的協議分割。
    ⒉不動產部分的協議部分，沒有支付補償金給被告林金何，
      因為他都沒有奉養父母，沒有盡到扶養責任。
三、法院之判斷：
  ㈠原告主張被告林金何積欠原告120,776元及利息未清償等情，
    業據其提出臺灣士林地方法院債權憑證為證，又被告林明熙
    、林金何、林貽祥、林小翠等4人均為被繼承人林王雪英之
    繼承人，林王雪英於108年12月8日死亡後，遺有如附表所示
    遺產，被告林金何未向法院聲請拋棄繼承，嗣被告林明熙、
    林金何、林貽祥、林小翠等4人以繼承人間已有分割繼承之
    協議為由，將系爭不動產登記為被告林貽祥所有，並辦理分
    割繼承登記，業提出不動產買賣交易網頁資料、本院家事事
    件公告、被繼承人林王雪英及其繼承人之戶籍謄本、繼承系
    統表、地籍異動索引及系爭不動產之第一類謄本等件為據，
    亦為到庭之被告所不爭執；另被告林金何已於相當時期受合
    法之通知，而於言詞辯論期日不到場，亦未提出準備書狀爭
    執，依本院調查結果，堪認原告此部分主張可採。
  ㈡原告依民法第244條第1項、第4項規定，訴請撤銷被告間就系
    爭不動產所為之109年2月8日遺產分割協議及109年2月27日
    之物權行為，並請求塗銷登記部分：
　　⒈按債務人所為之無償行為，有害及債權者，債權人得聲請
      法院撤銷之；債權人依該項規定聲請法院撤銷時，得並聲
      請命受益人或轉得人回復原狀，民法第244條第1項、第4
      項前段定有明文。復按繼承權固為具有人格法益之一身專
      屬權利，惟於繼承人未拋棄繼承，而本於繼承與其他繼承
      人對於遺產全部為公同共有時，該公同共有權已失其人格
      法益性質，而為財產上之權利。從而，繼承人間之遺產分
      割協議，係公同共有人間就公同共有物所為之處分行為，
      倘全部遺產協議分割歸由其他繼承人取得，對未分割取得
      遺產之該繼承人而言，形式上係無償行為，若害及債權人
      之債權實現，債權人應得提起民法第244條第1項之撤銷訴
      訟（最高法院91年度台上字第2312號判決參照）。再按繼
      承權之拋棄，係指繼承人於法定期間否認繼承對其發生效
      力之意思表示，即消滅繼承效力之單獨行為。而拋棄因繼
      承所取得之財產，係於繼承開始後，未於法定期間拋棄繼
      承權，嗣就其已繼承取得之財產予以拋棄，與拋棄繼承權
      之性質迥然有別。又繼承權之拋棄，固不許債權人依民法
      第244條第1項規定撤銷之。惟如拋棄因繼承所取得之財產
      ，而將繼承所得財產之公同共有權，與他繼承人為不利於
      己之分割協議，倘因而害及債權者，債權人自得依民法第
      244條第1項行使撤銷權（最高法院106年度台上字第1650
      號判決意旨參照）。
　　⒉本件原告主張被告林明熙、林金何、林貽祥、林小翠等4人
      間就系爭不動產所為之分割協議之債權行為及物權處分行
      為，係有害於債權人之無償行為等節，為被告林貽祥所否
      認，並以前揭情詞置辯。然查，被繼承人陳王雪英死亡後
      ，僅繼承人林勝揚聲請拋棄繼承，被告均未辦理拋棄繼承
      ，業據原告提出前揭本院家事事件公告附卷可查（見本院
      卷第21頁），被告就此亦未爭執，足認被告均未拋棄其繼
      承權，故被告林明熙、林金何、林貽祥、林小翠等4人間
      就系爭不動產所為之由被告林貽祥一人單獨取得所有權之
      分割協議及分割繼承登記行為，係繼承人就其已「繼承取
      得」之財產後再為之處分，性質上與拋棄繼承權而自始未
      取得任何繼承利益之情形，應有不同，依前開說明，尚非
      不得為民法第244條規定請求撤銷之客體。
　　⒊再查，被告林小翠於本院審理時自陳：不動產部分的協議
      部分，沒有支付補償金給林金何，因為他都沒有奉養父母
      ，沒有盡到扶養責任等語（見本院卷110年12月9日言詞辯
      論筆錄第2頁），堪認被告林金何就其繼承所得系爭不動
      產所為協議分割係無償行為。又原告提出前開債權憑證，
      堪認其對於被告林金何之債權迄未受償，故被告林金何放
      棄繼承系爭不動產之權利，非無損害原告債權之虞。而本
      件被告係於109年2月8日就系爭不動產書立遺產分割協議
      書，並於109年2月27日由地政機關完成所有權移轉登記完
      畢，有系爭不動產之所有權移轉申請資料所附遺產分割協
      議書及系爭不動產之第一類謄本在卷可憑，從而，原告依
      民法第244條第1項、第4項規定，請求撤銷被告間就系爭
      不動產之分割協議債權行為，及分割繼承登記物權行為，
      並訴請塗銷系爭不動產以分割繼承為原因之所有權移轉登
      記，應屬有據。
  ㈢原告依民法第242條、第1164條之規定，代位債務人請求分割
    遺產部分：
　　⒈按債務人怠於行使其權利時，債權人因保全債權，得以自己之名義，行使其權利，為民法第242條所明定。而債權人得予代位債務人行使之權利，並非僅以請求權為限，凡非專屬於債務人本身之權利，均得為之。此項代位權行使之範圍，就同法第243條但書規定旨趣推之，並不以保存行為為限，凡以權利之保存或實行為目的之一切審判上或審判外之行為，諸如假扣押、假處分、聲請強制執行、實行擔保權、催告、提起訴訟等，債權人皆得代位行使（最高法院69年台抗字第240號裁判意旨參照）。次按繼承人有數人時，在分割遺產前，各繼承人對於遺產全部為公同共有；而繼承人得隨時請求分割遺產，民法第1151條、第1164條前段分別定有明文。又繼承人將公同共有之遺產，變更為分別共有，係使原公同共有關係消滅，而另創設依應有部分登記之新分別共有關係，其性質應可認屬分割共有物之處分行為。而此項公同共有物分割之方法，依民法第830條第2項之規定，係準用分別共有物分割之規定。
　　⒉系爭不動產於109年2月8日之分割協議及109年2月27日移轉
      所有權之物權行為，既經本院認定應予撤銷，並應回復原
      狀為公同共有狀態，已如前述；又如附表所示遺產並無不
      能分割之情形，佐以被告林金何之前將繼承所得以協議方
      式拋棄其權利，亦難期其提起遺產分割之訴，自屬怠於行
      使權利，致原告無法逕行就該等財產受償，是原告行使代
      位權，代位被告林金何訴請分割共有物，當屬有據。然原
      告請求附表編號3被繼承人林王雪英於中和中泰街郵局（0
      0000000000000）之活期儲蓄存款4,076元列入遺產範圍之
      部分，經被告林小翠抗辯存款部分已經用於喪葬費用，沒
      有留存，而依社會常理判斷，喪葬費用之支出顯多於4,07
      6元，而原告復未舉證該部分遺產現尚留存，則此部分應
      不得列入分割遺產範圍內；另就原告請求附表編號4所示
      之被繼承人生前贈與被告林明熙之357,000元部分，應一
      併列入遺產範圍內之部分，僅提出財政部北區國稅局遺產
      稅完稅證明為證，然依該遺產稅完稅證明，被繼承人林王
      雪英係於108年11月4日即繼承開始前贈與357,000元予被
      告林明熙，則此部分顯非被繼承人林王雪英之遺產，原告
      復未舉證該部分贈與有何屬於民法第1173條所定特種贈與
      、應予歸扣之情形，則其主張此部分贈與應列入遺產範圍
      內云云，顯無理由，故附表編號4部分亦不予列入本件遺
      產分割。從而，本件原告得主張代位分割之遺產範圍僅及
      於系爭不動產範圍（即附表編號1、2）。
　　⒊按第1138條所定第一順序之繼承人中有拋棄繼承權者，其
      應繼分歸屬於其他同為繼承之人，民法第1176條第1項訂
      有明文。又分割之方法，固可由法院自由裁量，不受共有
      人主張之拘束，但仍應斟酌當事人之聲明，共有物之性質
      、經濟效用及全體共有人利益等公平裁量。本院斟酌系爭
      不動產之性質、經濟效用及繼承人之利益等情事，認應將
      系爭不動產按各繼承人應繼分比例予以分割較為適當，而
      被繼承人林王雪英死亡時，其繼承人為其配偶及子女共5
      人（即被告4人及訴外人林勝揚），嗣訴外人林勝揚拋棄
      繼承，則其應繼分歸於其他繼承人即被告4人，故各被告
      之應繼分各為4分之1。故系爭不動產以附表一所示應繼分
      比例予以分割為分別共有為適當。
　　⒋末按，原告依民法第242條規定，代位債務人林金何起訴請
      求分割遺產，林金何雖非代位訴訟之原告或被告，而僅為
      第三人，原不得將之列為被告，惟因林金何同為系爭不動
      產撤銷訴訟之請求對象，原告為訴訟經濟而將之同列為本
      件被告，尚無不可，附此敘明。 
四、綜上所述，原告依民法第244條第1項、第4項，代位撤銷被
    告就系爭不動產於109年2月8日所為遺產分割協議債權行為
    ，以及109年2月27日所為移轉所有權之物權行為，以及依民
    法第242條、第1164條規定，代位被告林金何請求分割系爭
    不動產，按附表一之應繼分比例分割為分別共有，為有理由
    ，應予准許，逾此部分之請求，則無理由，應予駁回。
五、本件事證已臻明確，兩造其餘之攻擊防禦方法及所提證據，
     於判決結果不生影響，爰不一一論列，併此敘明。 
六、訴訟費用負擔之依據：民事訴訟法第79條、第85條第2項。
中　　華　　民　　國　　111 　年　　1 　　月　　27　　日
                  臺灣新北地方法院板橋簡易庭
                        法  官  陳怡親
以上為正本係照原本作成。
如不服本判決，應於送達後20日內，向本院提出上訴狀並表明上
訴理由，如於本判決宣示後送達前提起上訴者，應於判決送達後
20日內補提上訴理由書（須附繕本）。
中　　華　　民　　國　　111 　年　　1 　　月　　27　　日
                        書記官  劉芷寧　　　　　　　
附表：
編號 種類 遺產項目 權利範圍 1 土地 新北市○○區○○段000000000地號 1/4 2 建物 門牌號碼：新北市○○區○○路000巷0弄0號2樓 1/1 3 中和中泰街郵局（00000000000000）之活期儲蓄存款 4,076元  4 108年11月4日贈與被告林明熙 357,000元  

附表一：
編號 林王雪英之繼承人 應繼分比例 1 林明熙 1/4 2 林金何 1/4 3 林小翠 1/4 4 林貽祥 1/4